ACORDAO-COMPLETO-2525709

ACÓRDÃO 607/2022 ATA 10/2022 - PLENÁRIO

VISTOS, relatados e discutidos estes autos de aposentadoria, submetidos a revisão de ofício do registro tácito por decurso de tempo, nos termos determinados no subitem 9.3 do Acórdão 5083/2021-TCU-Segunda Câmara (relator: Ministro Raimundo Carreiro) , consoante entendimento assentado no Acórdão 122/2021-TCU-Plenário (relator: Ministro Walton Alencar Rodrigues) .
ACORDAM os Ministros do Tribunal de Contas da União, reunidos em Sessão do Plenário, diante das razões expostas pelo Relator, nos termos dos arts. 71, inciso III, da Constituição Federal; 1º, inciso V, e 39, inciso II, da Lei 8.443/1992; 260, §§ 1º e 2º, do Regimento Interno deste Tribunal, em:
9.1 manter o registro tácito do ato de aposentadoria de Antonio Jose de Jesus, declarado mediante o Acórdão 5083/2021-TCU-Segunda Câmara, face à regularidade das averbações de tempo insalubre realizadas no ato do referido beneficiário;
9.2 dar ciência deste Acórdão ao órgão responsável pela concessão e ao Sr. Antonio Jose de Jesus, informando que o teor integral da deliberação poderá ser obtido no endereço eletrônico www.tcu.gov.br/acordaos;
9.3 arquivar os presentes autos.

Revisão de ofício de ato aposentadoria registrado tacitamente.

Universidade Federal do Paraná.

3. Interessado: Antonio Jose de Jesus (XXX.824.599-XX).

13.1. Ministros presentes: Ana Arraes (Presidente), Walton Alencar Rodrigues, Bruno Dantas, Vital do Rêgo, Jorge Oliveira e Antonio Anastasia (Relator).
13.2. Ministros-Substitutos convocados: Augusto Sherman Cavalcanti e André Luís de Carvalho.

ANTONIO ANASTASIA

Trata-se revisão de ofício do registro tácito do ato de aposentadoria emitido pela Universidade Federal do Paraná (UFPR) , em favor de Antonio Jose de Jesus, nos termos determinados mediante o subitem 9.3 do Acórdão 5083/2021-TCU-Segunda Câmara (Relator Ministro Raimundo Carreiro) , consoante entendimento assentado no Acórdão 122/2021-TCU-Plenário (Relator Ministro Walton Alencar Rodrigues) .
2.	Reproduzo a seguir, com ajustes de forma, o teor principal da instrução conclusiva empreendida no âmbito da Secretaria de Fiscalização de Integridade de Atos e Pagamentos de Pessoal e de Benefícios Sociais - Sefip (peça 28) , a qual contou com a anuência da direção da unidade (peça 29) :
INTRODUÇÃO
1.	Trata-se de ato de concessão de aposentadoria acima mencionado, de ex-servidor da Universidade Federal do Paraná.
2.	O ato foi submetido eletronicamente, para fim de registro, à apreciação do Tribunal de Contas da União (TCU) , de acordo com o art. 71, inciso III, da Constituição Federal. 
EXAME TÉCNICO
Encaminhamentos anteriores
3.	À peça 11, consta o Acórdão 5083/2021-TCU-Segunda Câmara, Ministro Raimundo Carreiro, com a seguinte disposição:
9.3 orientar a Secretaria de Fiscalização de Integridade de Atos e Pagamentos de Pessoal e de Benefícios Sociais para que dê início aos procedimentos destinados à revisão de ofício do ato inicial de concessão de aposentadoria de Antonio Jose de Jesus, nos termos do subitem 9.2.1 do Acórdão 122/2021-TCU-Plenário, relatado pelo Ministro Walton Alencar Rodrigues;
4.	À peça 18, consta o ofício de oitiva ao interessado, cujo aviso de recebimento constou à peça 19. A resposta foi acostada às peças 23 e 24.
5.	Destarte, os autos estão aptos a ser instruídos no mérito. 
Exame das constatações
6.	Em análise do ato objeto destes autos, verifica-se que o interessado foi inativado em 15/02/2013, com proventos integrais, computados mais de 41 anos de tempo de atividade (considerando o tempo insalubre averbado) . Incorporou, ainda, 15% a título de adicional por tempo de serviço.
7.	Constam no ato a averbação de tempo insalubre celetista (03a 00m 00d) e estatutário (07a 05m 24d) . A seguir, estes tempos serão detalhados.
Tempo insalubre celetista
8.	Em análise da questão, por meio do Acórdão 2008/2006-TCU-Plenário (Relator Ministro Walton Alencar Rodrigues) , esta Corte reconheceu a validade da averbação a título de tempo insalubre aos profissionais celetistas que laboravam sob essa condição antes da publicação da Lei 8.112/90.
9.	Posteriormente, por meio do Acórdão 911/2014-TCU-Plenário (Relator Ministro Benjamin Zymler) , o entendimento acima descrito foi aperfeiçoado. Neste julgado, esta Corte de Contas, ciosa em evitar interpretações extensivas - interpretações essas que acabariam por desvirtuar a vontade do legislador ao prever o cálculo diferenciado para o tempo de serviço prestado em atividades insalubres, penosas ou perigosas -, deixou assente que o sobredito Acórdão 2008/2006-TCU-Plenário, apesar de reconhecer em tese a possibilidade de cômputo ponderado do tempo especial para fins de aposentadoria estatutária, não disciplinou a forma como a Administração deveria proceder para averbar o tempo de atividade insalubre no caso concreto. 
10. Desse modo, ponderou o Ministro-Relator Benjamim Zymler que os cargos de natureza eminentemente administrativa não podem ser beneficiados pela contagem especial, salvo se restar efetivamente demonstrada a existência de risco ou de agentes nocivos à saúde no local de trabalho. Transcreve-se a seguir excerto do Voto condutor do Acórdão:
O simples vínculo do servidor com o Ministério da Saúde não autoriza a concessão de tempo de atividade especial, pois, ainda que ligado à área de saúde, existem diversas atividades que são exercidas em condições normais, sem exposição a agentes patológicos além dos limites tolerados, assim definidos em norma regulamentar. Veja-se, por exemplo, a situação do agente administrativo. É de supor que os ocupantes desse cargo exercem as atividades nas mesmas condições, seja no Ministério da Saúde ou no Ministério do Planejamento, por exemplo.
11. Nessa mesma assentada, observou-se que este Tribunal, a título de racionalidade administrativa, vem aceitando a averbação do tempo de atividade insalubre realizada de ofício pelo órgão de origem em relação a cargos cujo exercício, presume-se, envolve atividades de risco para a higidez física, como no caso dos médicos, odontólogos, auxiliares de enfermagem e agentes de saúde pública.
12. Com o fito de apurar a situação do ato objeto destes autos colimado com o entendimento desta Corte acima descrito, foi expedida a oitiva citada no item 4 desta instrução, visto que a natureza do cargo do interessado não pressupunha, a priori, que este estivesse exposto a condições insalubres, necessitando verificar se existe o laudo pericial a comprovar a situação.
13. Cabe destacar que, atualmente, o assunto em tela, no âmbito do Poder Executivo Federal, está normatizado por meio da Orientação Normativa 15/2013 (peça 26) , que assim estabelece no seu artigo 2º, §2º:
§ 2º Não será admitida prova exclusivamente testemunhal ou apenas a comprovação da percepção de adicional de insalubridade ou periculosidade ou gratificação por trabalhos com Raios-X ou substâncias radioativas para fins de comprovação do tempo de serviço público prestado sob condições especiais.
14. Portanto, o simples percebimento do adicional de insalubridade, mesmo que comprovado, não seria suficiente para fundamentar a conversão de tempo e a respectiva averbação de tempo insalubre. 
15. Compulsando a referida ON, o seu artigo 3ª, na forma abaixo descrita, estabelece os profissionais que poderiam ser contemplados com a referida averbação, sendo que, para este caso concreto, o interessado estaria amparado no inciso II, haja vista que, supostamente, foi exposto a agentes nocivos.
Art. 3º As atribuições consideradas como exercidas em condições especiais, capazes de possibilitar a conversão de tempo de serviço especial em comum poderão ser enquadradas com base nos seguintes critérios:
I - pela ocupação de emprego público cujas atribuições sejam análogas às atividades profissionais das categorias presumidamente sujeitas a condições especiais, de acordo com as ocupações/grupos profissionais constantes no Anexo I desta Orientação Normativa; ou
II - por exposição a agentes nocivos no exercício de atribuições do emprego público, em condições análogas às que permitem enquadrar as atividades profissionais como perigosas, insalubres ou penosas, de acordo com Anexo II desta Orientação Normativa.
16.	Em seguida, o artigo 4º da referida ON estabelece a documentação comprobatória, para aqueles enquadrados no inciso II do artigo 3º, situação na qual se enquadra o interessado, nos termos abaixo:
Art. 4º Somente serão analisados pelos órgãos e entidades do SIPEC, requerimentos de conversão de tempo especial em comum instruídos com os seguintes documentos, cumulativamente:
 (...) 
II - Para o servidor que se enquadre na hipótese do inciso II do art. 3º:
a) Formulário de informações sobre atividades exercidas em condições especiais;
b) Laudo Técnico de Condições Ambientais do Trabalho (LTCAT) , conforme Anexo VI desta Orientação Normativa, observado o disposto no art. 8º ou os documentos aceitos em substituição àquele, consoante o que dispõe o art. 9º desta Orientação Normativa;
c) Parecer da perícia médica, em relação ao enquadramento por exposição a agentes nocivos, na forma do art. 11 desta Orientação Normativa; e
d) Portaria de designação do servidor para operar com raios X e substâncias radioativas, na forma do Decreto n. 81.384, de 22 de fevereiro de 1978, quando for o caso.
17.	Por fim, o artigo 5º da referida ON é enfático quanto ao modelo de documentação válido:
Art. 5º Somente será aceito como formulário de informações sobre atividades exercidas em condições especiais, de que tratam os incisos I e II do art. 4º desta Orientação Normativa, o modelo de tal documento instituído para o Regime Geral de Previdência Social, segundo seu período de vigência, sob as siglas SB-40, DISESBE 5235, DSS-8030 ou DIRBEN 8030, quando emitidos até 31 de dezembro de 2003.
18.	Sobre este ponto, foi realizada a oitiva do interessado. Em análise da defesa apresentada (peças 23 e 24) , consta laudo pericial (peça 24, pg.36) e PPP firmado por médico do trabalho (peça 24, pg. 32) ressalvando o período de averbação insalubre em análise.
19.	Destarte, não se verificar irregularidade nesta questão.
Tempo insalubre estatutário
20.	Não se verifica irregularidade nesta averbação, conforme Jurisprudência do TCU e do STF abaixo descritas e considerando que o interessado logrou comprovar o exercício de atividade insalubre.
Acórdão 12356/2020-TCU-Primeira Câmara, ministro-relator Benjamin Zymler
Sumário
PESSOAL. APOSENTADORIA. CONTAGEM PONDERADA DE TEMPO DE SERVIÇO. RE 1.014.286/SP, COM REPERCUSSÃO GERAL. POSSIBILIDADE. LEGALIDADE DE UM DOS ATOS. ILEGALIDADE DO OUTRO ATO, EM RAZÃO DA NÃO ABSORÇÃO DE VANTAGEM TEMPORÁRIA PREVISTA NO ART. 15 DA LEI 11.091/2005. DISPENSA DE DEVOLUÇÃO DOS VALORES INDEVIDAMENTE RECEBIDOS DE BOA-FÉ. DETERMINAÇÕES.
RE 1.014.286/SP, relator Ministro Dias Toffoli, Tese de Repercussão Geral 942
Até a edição da Emenda Constitucional nº 103/2019, o direito à conversão, em tempo comum, do prestado sob condições especiais que prejudiquem a saúde ou a integridade física de servidor público decorre da previsão de adoção de requisitos e critérios diferenciados para a jubilação daquele enquadrado na hipótese prevista no então vigente inciso III do § 4º do art. 40 da Constituição da República, devendo ser aplicadas as normas do regime geral de previdência social relativas à aposentadoria especial contidas na Lei 8.213/1991 para viabilizar sua concretização enquanto não sobrevier lei complementar disciplinadora da matéria. Após a vigência da EC n.º 103/2019, o direito à conversão em tempo comum, do prestado sob condições especiais pelos servidores obedecerá à legislação complementar dos entes federados, nos termos da competência conferida pelo art. 40, § 4º-C, da Constituição da República.
CONCLUSÃO
21.	Constatou-se que as averbações de tempo insalubre não restaram irregulares. Dessa forma, não se queda necessário proceder à revisão de ofício do Acórdão 5083/2021-TCU-Segunda Câmara, Ministro Raimundo Carreiro.
PROPOSTA DE ENCAMINHAMENTO
22.	Ante o exposto, propõe-se considerar regular as averbações de tempo insalubre realizadas no ato abaixo descrito; e, assim, manter vigente o item 9.1 do Acórdão 5083/2021-TCU-Segunda Câmara, Ministro Raimundo Carreiro.
	- ANTONIO JOSE DE JESUS, CPF XXX.824.599-XX, ato número 10792600-04-2013-000073-7 (inicial) .
3.	O Ministério Público junto ao TCU - MPTCU, mediante Parecer da lavra do Procurador Sérgio Ricardo Costa Caribé (peça 30) , em consonância com a unidade técnica, manifestou-se nos seguintes termos:
Trata-se da apreciação, para fins de registro, de ato concessório de aposentadoria emitido pela Universidade Federal do Paraná em favor de Antonio Jose de Jesus.
O referido ato foi considerado tacitamente registrado por meio do Acórdão 5083/2021-TCU-Segunda Câmara, relatado pelo Ministro Raimundo Carreiro, com orientação à Secretaria de Fiscalização de Integridade de Atos e Pagamentos de Pessoal e de Benefícios Sociais (Sefip) para que iniciasse aos procedimentos destinados à sua revisão de ofício.
Feita a oitiva do interessado, a Sefip propõe a manutenção da legalidade do ato em análise, tendo em vista a nova jurisprudência acerca da averbação de tempo de serviço ponderado, decorrente do exercício de atividades insalubres após a Lei 8.112/1990; e em razão da comprovação do exercício das atividades insalubres mediante a apresentação do laudo pericial.
De início, cumpre esclarecer que, embora a jurisprudência deste Tribunal entendesse que não havia previsão legal para as averbações dos tempos de serviço ponderados, decorrentes do exercício de atividades em condições insalubres após a vigência da Lei 8.112/1990, em recente decisão o Supremo Tribunal Federal (STF) passou a admitir o referido cômputo, em sede de repercussão geral.
Nesse sentido, cabe transcrever a ementa da decisão proferida nos autos do RE 1.014.286/SP, a qual apreciou o Tema 942 de Repercussão Geral que tratou da matéria ora em análise:
RECURSO EXTRAORDINÁRIO. REPERCUSSÃO GERAL. APOSENTADORIA ESPECIAL DE SERVIDOR PÚBLICO. ARTIGO 40, § 4º, III, DA CONSTITUIÇÃO DA REPÚBLICA. PEDIDO DE AVERBAÇÃO DE TEMPO DE SERVIÇO PRESTADO EM ATIVIDADES EXERCIDAS SOB CONDIÇÕES ESPECIAIS QUE PREJUDIQUEM A SAÚDE OU A INTEGRIDADE FÍSICA DO SERVIDOR, COM CONVERSÃO DO TEMPO ESPECIAL EM COMUM, MEDIANTE CONTAGEM DIFERENCIADA, PARA OBTENÇÃO DE OUTROS BENEFÍCIOS PREVIDENCIÁRIOS. POSSIBILIDADE ATÉ A EDIÇÃO DA EMENDA CONSTITUCIONAL N.º 103/2019. DIREITO INTERTEMPORAL. APÓS A EDIÇÃO DA EC 103/2019, O DIREITO À CONVERSÃO OBEDECERÁ À LEGISLAÇÃO COMPLEMENTAR DOS ENTES FEDERADOS. COMPETÊNCIA LEGISLATIVA CONFERIDA PELO ART. 40, § 4º-C DA CRFB. 
1. A Constituição impõe a construção de critérios diferenciados para o cômputo do tempo de serviço em condições de prejuízo à saúde ou à integridade física, conforme permite verificar a interpretação sistemática e teleológica do art. 40, § 4°, CRFB. 
2. Desde a edição das Emendas Constitucionais 20/1998 e 47/2005, não há mais dúvida acerca da efetiva existência do direito constitucional daqueles que laboraram em condições especiais à submissão a requisitos e critérios diferenciados para alcançar a aposentadoria. Nesse sentido é a orientação desta Suprema Corte, cristalizada no verbete de n.º 33 da Súmula da Jurisprudência Vinculante: "Aplicam-se ao servidor público, no que couber, as regras do regime geral da previdência social sobre aposentadoria especial de que trata o artigo 40, § 4º, inciso III da Constituição Federal, até a edição de lei complementar específica." 
3. Ao permitir a norma constitucional a aposentadoria especial com tempo reduzido de contribuição, verifica-se que reconhece os danos impostos a quem laborou em parte ou na integralidade de sua vida contributiva sob condições nocivas, de modo que nesse contexto o fator de conversão do tempo especial em comum opera como preceito de isonomia, equilibrando a compensação pelos riscos impostos. A conversão surge, destarte, como consectário lógico da isonomia na proteção dos trabalhadores expostos a agentes nocivos. 
4. Após a EC 103/2019, o § 4º-C do art. 40 da Constituição, passou a dispor que o ente federado poderá estabelecer por lei complementar idade e tempo de contribuição diferenciados para aposentadoria de servidores cujas atividades sejam exercidas com efetiva exposição a agentes químicos, físicos e biológicos prejudiciais à saúde, ou associação desses agentes, vedada a caracterização por categoria profissional ou ocupação. Não há vedação expressa ao direito à conversão do tempo comum em especial, que poderá ser disposta em normativa local pelos entes federados, tal como operou a legislação federal em relação aos filiados ao RGPS, nos termos do art. 57, da Lei 8213/91.
5. Recurso extraordinário desprovido, com fixação da seguinte tese: "Até a edição da Emenda Constitucional nº 103/2019, o direito à conversão, em tempo comum, do prestado sob condições especiais que prejudiquem a saúde ou a integridade física de servidor público decorre da previsão de adoção de requisitos e critérios diferenciados para a jubilação daquele enquadrado na hipótese prevista no então vigente inciso III do § 4º do art. 40 da Constituição da República, devendo ser aplicadas as normas do regime geral de previdência social relativas à aposentadoria especial contidas na Lei 8.213/1991 para viabilizar sua concretização enquanto não sobrevier lei complementar disciplinadora da matéria. Após a vigência da EC n.º 103/2019, o direito à conversão em tempo comum, do prestado sob condições especiais pelos servidores obedecerá à legislação complementar dos entes federados, nos termos da competência conferida pelo art. 40, § 4º-C, da Constituição da República".
Desde então, este Tribunal tem considerado legais as referidas conversões de tempo especial em tempo comum, ainda que o labor em condições especiais tenha se dado após a vigência da Lei 8.112/1990, quando preenchidos os demais requisitos, como ocorre no presente caso, por ter sido apresentado o laudo pericial, a exemplo do Acórdão 2353/2021-TCU-Primeira Câmara, relatado pelo Ministro Benjamin Zymler, cuja ementa assim dispõe:
PEDIDO DE REEXAME. APOSENTADORIA. CONTAGEM PONDERADA DE TEMPO DE SERVIÇO PRESTADO APÓS A EDIÇÃO DA LEI 8.112/1990. RE 1.014.286/SP, COM REPERCUSSÃO GERAL. POSSIBILIDADE. LEGALIDADE DO ATO. CONHECIMENTO E PROVIMENTO DO RECURSO.
In casu, tendo em vista que foi apresentado laudo pericial que atesta o exercício de atividades em condições insalubres por parte do interessado, entende-se que não há irregularidade quanto à averbação de tempo decorrente do exercício de atividades insalubres antes ou após o advento da Lei 8.112/1990. 
Ante o exposto, este membro do Ministério Público de Contas, em consonância com a Unidade Técnica, entende que deve ser mantido o registro do ato de aposentadoria emitido em favor do servidor Antonio Jose de Jesus. 
	É o Relatório.

Gustavo Henrique Freitas Nogueira (102.592/OAB-PR), representando Antonio Jose de Jesus.

Procurador Sergio Ricardo Costa Caribé.

APOSENTADORIA. REGISTRO TÁCITO DE UM ATO PELO DECURSO DO PRAZO QUINQUENAL. REVISÃO DE OFÍCIO. OITIVA DO INTERESSADO. TEMPO DE SERVIÇO PONDERADO DE ATIVIDADES INSALUBRES APÓS LEI 8.112/1990. COMPROVAÇÃO POR LAUDO PERICIAL. MANUTENÇÃO DO REGISTRO TÁCITO DECLARADO PELO ACÓRDÃO 5083/2021-2ª CÂMARA.

APOSENTADORIA (APOS)

Secretaria de Fiscalização de Integridade de Atos e Pagamentos de Pessoal e de Benefícios Sociais (Sefip).

Trata-se revisão de ofício do registro tácito do ato de aposentadoria emitido pela Universidade Federal do Paraná (UFPR) em favor de Antonio Jose de Jesus, nos termos determinados por meio do subitem 9.3 do Acórdão 5083/2021-TCU-Segunda Câmara (Relator Ministro Raimundo Carreiro) .
2.	Por ocasião da apreciação original do presente processo, mediante o citado Acórdão 5083/2021-TCU-Segunda Câmara, foram reconhecidos os registros tácitos dos atos de aposentadoria de quatro ex-servidores da UFPR, face ao decurso de mais de cinco anos desde o ingresso dos atos no Tribunal, em consonância com o entendimento assentado no Acórdão 122/2021-TCU-Plenário (Relator Ministro Walton Alencar Rodrigues) .
3.	Quanto ao ex-servidor Antonio Jose de Jesus, o Acórdão 5083/2021-TCU-Segunda Câmara ordenou o início dos procedimentos de revisão de ofício do ato de aposentadoria, em razão da constatação de averbação de tempo de serviço ponderado, decorrente do exercício de atividades insalubres antes e após a Lei 8.112/1990, em desacordo com a jurisprudência do TCU (Voto do Relator, Ministro Raimundo Carreiro, à peça 12) .
4.	Mais especificamente, não constavam dos autos elementos suficientes que comprovassem ou permitissem presumir que o interessado, ocupante de cargo de natureza genérica ou administrativa, havia exercido suas atividades em ambientes insalubres, condição sine qua non para que pudesse ser beneficiado pela contagem especial do tempo de serviço (conforme Acórdão 911/2014-TCU-Plenário, Relator Ministro Benjamin Zymler) . De forma hipotética, caso retirados os tempos ponderados decorrentes do exercício de atividades insalubres após o advento da Lei 8.112/1990, o interessado não possuía tempo suficiente para se aposentar pelo fundamento legal utilizado. 
5.	Procedida a oitiva (ofício à peça 18) , o interessado apresentou manifestação (peças 23 e 24) , tendo juntado laudo pericial (peça 24, p. 36-38) e Perfil Profissiográfico Previdenciário - PPP (peça 24, p. 32-33) , saneando as pendências para comprovação do exercício de atividades insalubres, em consonância com a jurisprudência desta Corte (Acórdão 911/2014-TCU-Plenário, Acórdão 12356/2020-TCU-Primeira Câmara, ambos de relatoria do Ministro Benjamin Zymler) .
6.	Em exame, a Secretaria de Fiscalização de Integridade de Atos e Pagamentos de Pessoal e de Benefícios Sociais - Sefip (peças 28 e 29) concluiu pela regularidade das averbações em questão, em razão da jurisprudência mais recente acerca da averbação de tempo de serviço ponderado, decorrente do exercício de atividades insalubres após a Lei 8.112/1990, e em função da apresentação do laudo pericial. Nesse sentido, a proposta da unidade, acolhida pelo Ministério Público junto ao TCU - MPTCU (peça 30) , foi no sentido da manutenção da legalidade do ato.
7.	Desde já, declaro minha anuência aos pronunciamentos da Sefip (peças 28 e 29) e do MPTCU (peça 30) , cujos fundamentos adoto como minhas razões de decidir.
8.	De fato, tendo sido apresentado laudo pericial que atesta o exercício de atividades em condições insalubres, não remanesce a irregularidade que motivou a decisão anterior, pela revisão de ofício do ato em exame.
9.	Além disso, como bem registrado nos pareceres citados, foi julgado recentemente pelo Supremo Tribunal Federal o RE 1.014.286/SP (Tema 942 de Repercussão Geral) , que passou a admitir o cômputo de tempos de serviços ponderados, decorrentes do exercício de atividades em condições insalubres após a vigência da Lei 8.112/1990:
EMENTA: RECURSO EXTRAORDINÁRIO. REPERCUSSÃO GERAL. APOSENTADORIA ESPECIAL DE SERVIDOR PÚBLICO. ARTIGO 40, § 4º, III, DA CONSTITUIÇÃO DA REPÚBLICA. PEDIDO DE AVERBAÇÃO DE TEMPO DE SERVIÇO PRESTADO EM ATIVIDADES EXERCIDAS SOB CONDIÇÕES ESPECIAIS QUE PREJUDIQUEM A SAÚDE OU A INTEGRIDADE FÍSICA DO SERVIDOR, COM CONVERSÃO DO TEMPO ESPECIAL EM COMUM, MEDIANTE CONTAGEM DIFERENCIADA, PARA OBTENÇÃO DE OUTROS BENEFÍCIOS PREVIDENCIÁRIOS. POSSIBILIDADE ATÉ A EDIÇÃO DA EMENDA CONSTITUCIONAL N.º 103/2019. DIREITO INTERTEMPORAL. APÓS A EDIÇÃO DA EC 103/2019, O DIREITO À CONVERSÃO OBEDECERÁ À LEGISLAÇÃO COMPLEMENTAR DOS ENTES FEDERADOS. COMPETÊNCIA LEGISLATIVA CONFERIDA PELO ART. 40, § 4º-C DA CRFB. 
 (...) 
5. Recurso extraordinário desprovido, com fixação da seguinte tese: 'Até a edição da Emenda Constitucional nº 103/2019, o direito à conversão, em tempo comum, do prestado sob condições especiais que prejudiquem a saúde ou a integridade física de servidor público decorre da previsão de adoção de requisitos e critérios diferenciados para a jubilação daquele enquadrado na hipótese prevista no então vigente inciso III do § 4º do art. 40 da Constituição da República, devendo ser aplicadas as normas do regime geral de previdência social relativas à aposentadoria especial contidas na Lei 8.213/1991 para viabilizar sua concretização enquanto não sobrevier lei complementar disciplinadora da matéria. Após a vigência da EC n.º 103/2019, o direito à conversão em tempo comum, do prestado sob condições especiais pelos servidores obedecerá à legislação complementar dos entes federados, nos termos da competência conferida pelo art. 40, § 4º-C, da Constituição da República.
10.	Em julgados mais recentes, o TCU também já vem se manifestando pela legalidade das referidas conversões de tempo especial em tempo comum, mesmo que o período de serviços em condições especiais tenha sido exercido após a vigência da Lei 8.1112/1990, quando preenchidos os demais requisitos de comprovação por laudo pericial. Como exemplo, cita-se a ementa do Acórdão 2353/2021-TCU-Primeira Câmara (Relator Ministro Benjamin Zymler) :
SUMÁRIO: PEDIDO DE REEXAME. APOSENTADORIA. CONTAGEM PONDERADA DE TEMPO DE SERVIÇO PRESTADO APÓS A EDIÇÃO DA LEI 8.112/1990. RE 1.014.286/SP, COM REPERCUSSÃO GERAL. POSSIBILIDADE. LEGALIDADE DO ATO. CONHECIMENTO E PROVIMENTO DO RECURSO.
11.	Desse modo, acolho, com ajustes de forma, o encaminhamento proposto pela Sefip, para manter o registro tácito do ato de aposentadoria de Antonio Jose de Jesus, declarado por meio do Acórdão 5083/2021-TCU-Segunda Câmara, tendo em vista o saneamento da irregularidade que motivou a orientação para revisão de ofício.
12.	Do exposto, VOTO por que seja aprovado o Acórdão que ora submeto a este Colegiado. 
TCU, Sala das Sessões, em 23 de março de 2022.
ANTONIO ANASTASIA 
Relator